臺灣臺北地方法院刑事判決　　　　　　　 93年度訴字第681號
公　訴　人　臺灣臺北地方法院檢察署檢察官
被　　　告　丙○○
上列被告因偽造文書等案件，經檢察官提起公訴（九十二年度偵
緝字第一七一二號），本院判決如下：
    主  文
丙○○無罪。
    理  由
一、公訴意旨以：被告丙○○與王曼莉、趙惠德、翟尚義（另案
    通緝中）、乙○○（業經臺灣高等法院以九十三年度上訴字
    第九二三號判決確定），共同意圖為自己不法所有，渠等為
    香港大豐控股集團董事主席TRYFON ATH KOLOVINAS即告訴人
    （以下簡稱甲氏）接觸，甲氏謊稱趙惠德、王曼莉夫婦是大
    老闆，負責「兩蔣時代」所遺留下來一筆數千億之民族基金
    ，存放在臺灣銀行。被告、趙惠德、王曼莉及乙○○為取信
    甲氏，乃編織一套有關民族基金或渠等掌握六千一百三十五
    箱舊美金之說詞，同時出具授權書或其他文件，表示可任由
    甲氏以非公開之特殊管道進行查證，嗣並向甲氏表示可由翟
    尚義更進一步出面協調，提領上開資金，供甲氏所屬公司為
    金融操作。趙惠德、王曼莉並於同年十二月二十五日，與甲
    氏所屬之香港大豐控股集團及該集團所屬美國PENN　INTERN
    ATIO NAL MARINE AGENCIES LTD簽訂契約，依契約約定，由
    趙惠德、王曼莉夫婦先提供五億美金資金，供香港大豐控股
    集團及美國PENN INTERNATIONAL MARINE AGENCIES公司從事
    金融投資與操作，期間為十三個月，屆期甲氏所屬集團將返
    還投資金額之百分之一百二十（六億美金），其中乙○○得
    百分之六，被告得百分之十，餘由趙惠德、王曼莉、翟尚義
    以不詳比例朋分，趙惠德等人見甲氏上鉤後，遂先由乙○○
    於不詳時間，在臺北市中山國中捷運站附近，委請某不知名
    之刻印店，偽刻臺灣銀行國外營業部橢圓型章戳，並由乙○
    ○以電腦先行偽造臺灣銀行證明書格式，再交由趙惠德、王
    曼莉、翟尚義、被告等人多次修改內容，最後偽造成以王曼
    莉（Ms WANG MANG LI）為存款人，帳號為0000000
    00000000／一六、日期為二００二年二月四日，上
    蓋有偽造之「臺灣銀行國外營業部編號六」之橢圓型章戳及
    「臺灣銀行國外營業部之章（辛）」字樣之直式橢圓型章戳
    、承辦人「張×芬」私印，國外營業部經理Chiou Dan-jyh
    （代號：25811號）、襄理Feng Cheng Fan（代號：25297）
    簽署出具之五億美金資金證明書，足生損害於臺灣銀行對於
    其所具名之公文書或類似資金證明書之公信力及被冒用名義
    之「張×芬」、Chiou Dan-jyh Feng Cheng Fan對於簽名或
    印鑑之真實性。該二月四日美金資金證明書偽造完成後，翟
    尚義即將上開偽造之資金證明，交由乙○○於九十一年二月
    五日交付甲氏，作為從事金融操作之證明，後經甲氏透過國
    際金融徵信發現該資金證明書為偽造，甲氏雖未因此給付任
    何款項與王曼莉等人，而直接受有損失，然仍不甘心受騙，
    乃自香港來台報警請求究辦，經警前往乙○○之住處搜索，
    扣得日期為九十年八月二十八日、九十一年二月四日、九十
    一年五月八日之偽造臺灣銀行函文或資金證明書十張、偽刻
    之臺灣銀行國外營業部印章一枚、BANK OF TAIWAN英文印章
    一枚、正本章一枚、電腦磁片一片、日期章一枚、趙惠德、
    王曼莉等商業文書二十五張。因認被告涉嫌與王曼莉、趙惠
    德、乙○○、翟尚義共犯偽造公文書、偽造印章署押、偽造
    公印文及詐欺取財未遂等罪。嗣經蒞庭檢察官當庭更正為被
    告涉犯行使偽造私文書、偽造印章署押及詐欺取財未遂罪嫌
    ，先予敘明。
二、按犯罪事實應依證據認定之，無證據不得推定其犯罪事實。
    又不能證明被告犯罪者，應諭知無罪之判決，刑事訴訟法第
    一百五十四條、第三百零一條第一項分別定有明文。又事實
    之認定，應憑證據，如未能發現相當證據，或證據不足以證
    明，自不能以推測或擬制之方法，為裁判基礎，且被告否認
    犯罪事實所持之辯解，縱屬不能成立，仍非有積極證據足以
    證明其犯罪行為，不能遽為有罪之認定。（最高法院三十年
    上字第一八三一號、四十年臺上字第八六號判例參照）；再
    認定犯罪事實所憑之證據，雖不以直接證據為限，間接證據
    亦包括在內，然而無論直接證據或間接證據，其為訴訟上之
    證明，須於通常一般之人均不致有所懷疑，而得確信其為真
    實之程度者，始得據為有罪之認定，倘其證明尚未達到此一
    程度，而有合理之懷疑存在而無從使事實審法院得有罪之確
    信時，即應由法院為諭知被告無罪之判決（最高法院七十六
    年臺上字第四九八六號判例參照）。又刑法第三百三十九條
    第一項詐欺罪之成立，以意圖為自己或第三人不法所有，以
    詐術使人將本人或第三人之物交付為要件。所謂以詐術使人
    交付，必須被詐欺人因其詐術而陷於錯誤，若其所用方法，
    不能認為詐術，亦不致使人陷於錯誤，即不構成該罪，（最
    高法院復四十六年台上字第二六○號判例可資參照）。
三、本件公訴人認被告涉犯前揭共同行使偽造私文書、偽造印章
    署押及詐欺取財未遂罪嫌，無非係以：告訴人甲氏之指訴
    、乙○○之供述、趙惠德、王曼莉等商業文書二十五張
    、正本章一枚、日期章一枚、偽刻之臺灣銀行國外營
    業部印章一枚、偽刻BANK OF TAIWAN英文印章一枚、電
    腦磁片一片、偽造臺灣銀行資金證明書十張、臺灣銀行
    國外營業部九十一年六月十三日國營存字第０九一０六０二
    六一六一號函等物，為其依據。訊據被告堅詞否認有何公訴
    人所指上述詐欺取財及偽造文書等罪嫌，辯稱：伊僅係介紹
    甲氏與趙惠德、乙○○認識，其餘皆不清楚等語。
四、經查：
（一）本件以王曼莉（Ms WANG MANG LI）為存款人，帳號為0
      00000000000000＼一六、日期為（
      二○○二年二月四日，上蓋有偽造之「臺灣銀行國外營業
      部編號六」之橢圓型章戳及「臺灣銀行國外營業部之章（
      辛）」字樣之直式橢圓型章戳、承辦人「張Ｘ芬」私印，
      國外營業部經理Chiou Dan-jyh（代號：25811號）、襄理
      Feng Cheng Fan（代號：25297）簽署出具之五億美金資
      金證明書係屬偽造一情，固有臺灣銀行國外營業部九十一
      年六月十三日國營存字第○九一○六○二六一六一號函文
      一份在卷可參（見臺灣臺北地方法院檢察署檢察官九十一
      年度偵字第二四○六四號卷第四十九、五十頁）。
（二）惟查：
　　１卷內所附未完成臺灣銀行日期分為（
      月二十八日、同年二月十八日等美金資金證明書（分見前
      揭偵卷第一四二頁、第一五二頁及第一五九頁）上面所手
      寫之字跡，均為告訴人所親筆書寫，業據告訴人於另案本
      院九十二年度訴字第一一００號乙○○偽造文書等案件之
      審理期日中以證人身分傳喚到庭證述明確（九十二年度訴
      字第一一００號卷第三二四頁、第三二五頁、三三二頁、
      第三三三頁）。而公訴人所提出被告對於告訴人詐欺所用
      之（
      其內容與告訴人曾經自行書寫、修改而期間介於二月四日
      前後（即在前之一月二十八日與在後之二月十八日）之美
      金資金證明書內容大致均相符，此有該三份美金資金證明
      書（分為一月二十八日、二月四日與二月十八日）在卷可
      參。是以該二月四日美金資金證明書之前後所為未完成美
      金資金證明書（即前述一月二十八日與二月十八日），既
      均需經過告訴人修改，則該二月四日之美金資金證明書應
      係由告訴人與不詳人士所共同討論後製作。從而，告訴人
      當無受該美金資金證明書詐欺之理。且其他未完成之資金
      證明書，因同係經告訴人修改後製作，已論述如前，當亦
      無以告訴人自己製作修改之美金資金證明書詐欺告訴人自
      己之理。
　　２又前揭二月四日臺灣銀行美金資金證明書係經告訴人書寫
  　　、修改原稿後才開立之情形下，告訴人即明知被告及案外
    　人丙○○等人所謂美金資金證明書並不實在。被告自無公
      訴人上述所指有何對告訴人並施用詐術並使其陷於錯誤之
      情形。是以當不得以美金資金證明書作為認定被告犯罪之
      證據。
　　３另蒞庭檢察官雖以被告等人佯以舊美金投資等計劃，誘使
  　　告訴人所屬之上述集團與趙惠德、王曼莉簽訂契約（下稱
      本件投資），以合作從事金融投資與操作，並使告訴人確
      信被告等人能提供美金資金證明書以履行合約，因而多次
      來台與修改美金資金證明書，並將二十萬元美金存入菲律
      賓首都銀行等情，而認被告等人顯已施用詐術，被告亦因
      而陷於錯誤，僅未發生告訴人交付財物之結果，仍應論以
      詐欺未遂罪。然查：
      依上述另案被告乙○○於其被訴偽造文書等案件供稱：
        「（請你繼續說明剛才關於談到介紹甲氏的部分？）那
        時候我這邊當初瞭解的狀況是，因為老甲他知道在臺灣
        銀行有一筆很大的資金，他說他可以操作，我那時候的
        資訊來源是王偉泉透過丙○○告訴我的，他們說老甲想
        操作，想要作這筆交易，然後希望我們這邊能夠安排，
        那時候因為已經有幾次我跟丙○○、趙惠德的聚會，我
        們瞭解趙先生這邊有這個資金，就是在臺灣銀行有美金
        的資金，美金的數目我不知道，金額我只是聽說，數字
        多少我不知道，應該有美金幾十億元到上百億元，應該
        是在聊天的過程當中，當時誰提到的，這我不能夠確認
        ，輾轉從老甲那邊要做這筆錢，當時是誰說臺灣銀行有
        一筆大錢，我現在不能確定是誰說的，如果我推算的話
        ，應該是趙先生說的。」（本院九十二年度訴字第一一
        ００號卷第三七二頁）等語，就本件投資案究係由被告
        及乙○○等人主動或由告訴人主動提及等情，乙○○與
        甲氏之說詞不相一致。
      又依證人即告訴人於另案乙○○偽造文書等案件中證稱
        ：「（第一次跟乙○○、丙○○見面以後，後續還有何
        進展？）都是談錢的事情，但是都沒有很具體的結果，
        我有介紹他幾個客戶，但是並沒有具體的結果，沒有我
        滿意的交易，只是有個保險公司，他們願意提供四千箱
        的舊美鈔來交易，但是我沒有看到具體的成果，後面有
        幾次有介紹一些人，但是都沒有具體的交易的事實，因
        為每次交易的時候，丙○○、乙○○都要求我要先把幾
        百萬美金的錢給，丙○○、乙○○提到舊美金的擁有人
        ，就是要我在交易之前先先存幾百萬元的美金到他們指
        定的銀行作為保證金，但是因為乙○○、丙○○所代表
        的賣方，他們沒有自己的銀行，所以沒有辦法把錢存到
        他們二人的戶頭，丙○○、乙○○兩人所代表的賣方，
        因為我詢問所有臺灣的銀行，但是沒有任何一個銀行願
        意介入舊美金的交易，所以就沒有提供戶頭，讓我的存
        款保證金可以存進去。（在這一次的交易之後，丙○○
        、乙○○之間，是不是還有後續的交易？）他們還是有
        跟我介紹一些人，比如說中國時報的主編、宏利保險公
        司的主管，這批人說他們有四萬箱的舊美金，但是可以
        先拿六千箱出來交易，有關於宏利人壽的部分，他們主
        管是到我飯店拿出壹張由美國紐約銀行所發的五億美金
        存款證明，要提供給我作投資，但是後來我我發現五億
        美金的存款證明是假的，後來我有在跟宏利的主管聯繫
        ，但是後來卻不了了之了。（有關於宏利人壽這次交易
        之後跟丙○○、乙○○之間是否還有其他交易的情形？
        ）宏利人壽並沒有達成交易，丙○○、乙○○有跟我提
        到有個大老闆就是趙惠德，趙惠德大概有五百億的美金
        可以來跟我作交易，這是在二○○一年十一月底的事情
        。（你是否記得，丙○○、乙○○在哪裡跟你提到這個
        交易？）是在台北市的天成飯店。（所以你記得當時交
        易的詳細細節嗎？）我從民國九十年十一月、十二月到
        隔年一月都在談這些事情，所談的內容都是有關於投資
        的事情，主要是在討論他們要如何說服我來投資，他們
        就是來說服我跟他們交易，丙○○、乙○○到天成飯店
        洽談，他們提供資金來做高獲利的投資，我們之間提到
        作交易也就是剛開始談到三百億的美金，我要求他們這
        次的交易要透過臺灣的銀行來做交易，剛開始談本來是
        提到要提供三百億美金，後來提到要拿出五億美金來做
        投資，有提到乙○○、丙○○的佣金部分，乙○○、丙
        ○○的佣金都是百分之五，翟尚義佣金的部分是百分之
        十，這些是有簽訂書面契約的。．．．（契約簽訂之後
        發生什麼事情？）他們雙方協議要透過臺灣銀行要提供
        五億美金的資金證明，並同意在隔週由臺灣銀行提供王
        曼莉所有在臺灣銀行所存的五億美金的資金證明，他們
        並提供一份兩○○二年二月四日由臺灣銀行所出具的五
        億美金資金證明，五億美金的資金證明必須先由臺灣銀
        行直接將五億美金的資金證明傳真到倫敦的羅益世銀行
        ，並將正本由ＤＨＬ快遞送到倫敦的羅益世銀行，我要
        求乙○○把影本拿到飯店交給我。」（本院九十二年度
        訴字第一一００號卷第三一九頁、第三二０頁）等語，
        可知先前之舊美金買賣交易並未完成，且告訴人於本件
        投資之前，已有所謂宏利人壽主管對告訴人行使偽造之
        美國紐約銀行所發的五億美金存款證明之事，而告訴人
        既然已知該美國紐約銀行美金存款證明係屬偽造，仍願
        與被告等人合作本件投資，且如前述告訴人有參與制作
        上述臺灣銀行美金資金證明書之事實，難認公訴意指所
        指即針對本件投資被告等人有何施用詐術之行為。
　　　又參酌告訴人雖於該案審理中指陳被告及乙○○要求其
  　　　交付美金二十萬元，使其得以支付予臺灣銀行開立美金
    　　資金證明之行員，其因應被告及乙○○之要求先在菲律
      　賓銀行存入二十萬美金等語（見前揭九十二年訴字第一
        一００號卷三二三頁）。惟告訴人復稱其認為被告及案
        外人丙○○等人是騙人的，故未支付金錢且向警察報警
        等語（同卷第三二三頁、三二四頁），是以告訴人之陳
        述顯然陳述不一而有瑕疵。從而蒞庭檢察官認為被告涉
        犯詐欺未遂之犯行，除告訴人有瑕疵之指述外，尚無其
        他事證足佐。
　　４公訴人雖另以案外人趙惠德及王曼莉之商業文書為其論斷
  　　被告犯罪之證據（該等商業文書另置於證物袋內編號六至
    　編號八），然該商業文書中，並無任何有關告訴人之記載
      ，此有該等商業文書在卷可稽。從而，縱使案外人趙惠德
      及王曼莉有意憑此詐欺他人或為其他用途，但不知案外人
      趙惠德及王曼莉製作該等商業文書之目的與告訴人間有何
      關連性之情形下，尚不得據以作為認定被告有公訴人所指
      之犯行。至於本件雖另扣案正本章及日期章各一枚，惟該
    　等印章乃尋常可取得之物，亦不具任何特殊性，亦無任何
      證據證明與本件有何關連性之情形下，自不得據以作為認
      定被告犯罪之證據。
　　５至於乙○○雖曾偽刻「臺灣銀行國外營業部」橢圓型含日
  　　期之印章及代表臺灣銀行之「ＢＡＮ甲ＯＦＴＡＩＷＡＮ
    　」之印章各一枚，該部分並已構成刑法第二百十七條之偽
      造印章罪，並經本院九十二年度字第一一００號、臺灣高
      等法院以九十三年度上訴字第九二三號判決確定，此經本
      院調閱該案卷宗核閱屬實。惟乙○○偽刻之前揭印章，與
      卷內所存已偽造完成之（
      金資金證明書上之印文並不相同，此經本院於乙○○上述
      案件勘驗屬實（見本院九十二年訴字第一一００號卷第四
      ０一頁），且本件雖於扣案上述磁片中，列印得未完成美
      金資金證明之檔案，但將該列印後之資金證明比對前揭偽
      造完成之（
      果並不相同，是尚不得以上述乙○○偽造之二印章，作為
      認定本案被告犯罪之依據。此外，本件扣案之磁片中，雖
      列印得前述未完成美金資金證明之文件（列印結果見臺灣
      臺北地方法院檢察署九十一年度偵字第二四０六四號卷第
      一五三頁至第一六二頁），但該檔案所列印出之美金資金
      證明，因無任何足於代表有權簽發該資金證明之臺灣銀行
      人員署名或蓋章之情形下，形式上尚難認係已完成之文書
      ，而我國偽造文書罪中，並不處罰偽造未遂之行為，是亦
      不得憑該未完成之文書論以被告偽造文書之罪。
五、綜上所述，因檢察官於訴訟上應負提出證據及說服之實質舉
    證責任，倘現存卷內證據尚未達有罪程度之確信時，自應為
    有利於被告之認定（最高法院九十二年台上字第一二八號判
    例參照）。本件依卷內資料，並無從為被告有公訴人所指詐
    欺取財未遂、行使偽造私文書、偽造印章署押罪等之確認心
    證，復查無其他積極證據足認被告有公訴人所指之犯嫌，揆
    之首開說明，核諸前揭說明，自應為被告無罪之諭知。
據上論斷，應依刑事訴訟法第三百零一條第一項，判決如主文。
本案經檢察官李鴻維到庭執行職務
中　　華　　民　　國　　94　　年　　4 　　月　　29　　日
　　　　　　　　　刑事第十六庭  審判長法　官　劉嶽承
                                      法　官　林麗真
　　　　　　　　　　　　　　　　　　　法　官　胡宗淦
以上正本證明與原本無異。
如不服本判決，應於判決送達後10日內向本院提出上訴狀（應抄
附繕本）。告訴人或被害人如對於本判決不服者，應具備理由請
求檢察官上訴，其上訴期間之計算係以檢察官收受判決正本之日
期為準。
　　　　　　　　　　　　　　　　　　　書記官　張耀鴻
中　　華　　民　　國　　94　　年　　5　 　月　　02　　日
